【裁判字號】    92,訴,146
【裁判日期】    921125
【裁判案由】    妨害投票
【裁判全文】
臺灣臺東地方法院刑事判決                          九十二年度訴字第一四六號
    公  訴  人  臺灣臺東地方法院檢察署檢察官
    被      告  申○○
右列被告因妨害投票案件，經檢察官提起公訴（九十一年度偵字第一三六八號、九十
二年度偵字第一二九一號），本院判決如左：
    主  文
申○○無罪。
    理  由
一、公訴意旨略以：被告申○○與壬○○（由本院另以簡易判決處刑），共同基於妨
    害投票之犯意聯絡，為使某特定候選人當選臺東縣綠島鄉第十七屆鄉民代表或中
    寮村村長，遂與壬○○共同謀議以遷移戶籍投票之非法方法，於九十一年二月五
    日同意臺東縣綠島鄉戶政事務所讓申○○遷入壬○○之臺東縣綠島鄉中寮村一鄰
    中寮十五號戶籍內，在遷入後，僅為符合於選舉區繼續居住四個月以上，始有投
    票權之規定，並未實際住居於該處。嗣於九十一年六月八日，申○○仍前往臺東
    縣綠島鄉第一七六投票所投票，足以影響選舉之正確性，使投票發生不正確結果
    ，因認被告涉有妨害投票罪嫌等語。
二、按犯罪事實應依證據認定之，無證據不得推定其犯罪事實。又不能證明被告犯罪
    者，應諭知無罪之判決，刑事訴訟法第一百五十四條第二項、第三百零一條第一
    項前段分別定有明文。而認定不利於被告之事實，須依積極證據，苟積極證據不
    足為不利於被告事實之認定時，即應為有利於被告之認定，更不必有何有利之證
    據。最高法院著有判例可循（最高法院三十年上字第八一六號判例參照）。末按
    認定犯罪事實所憑證據，雖不以直接證據為限，間接證據亦包括在內；然無論直
    接或間接證據，其為訴訟上之證明，須於通常一般之人均不致有所懷疑，而得確
    信其為真實之程度者，始得據為有罪之認定。如未能發現相當證據，或證據不足
    以證明，自不能以推測或擬制之方法，以為裁判基礎，最高法院亦著有七十六年
    臺上字第四九八六號判例、四十年臺上字第八六號判例足資參照。公訴人認被告
    申○○涉有右揭犯行，係以被告坦承於上揭時間遷入壬○○戶籍，且未實際居住
    在上開戶籍內，並於臺東縣綠島鄉第十七屆鄉民代表及中寮村村長選舉日前往投
    票，核與證人壬○○證述相符，並有臺東縣綠島鄉第十七屆鄉民代表暨村里長選
    舉人名冊及戶政單位臨時名冊等附卷可稽，而被告與其他共同被告辰○○○、巳
    ○○、己○○○、戊○○、未○○、癸○○、庚○○、丙○○、辛○○、甲○○
    、丑○○、酉○○、戌○○、卯○○、寅○○、丁○○及子○○等十七人（均由
    本院另以簡易判決刑）彼此間非均有何關係，卻於一周內遷入壬○○戶籍內，且
    皆供承未實際住居該處，然咸行使投票權，顯係為投票目的而遷移戶籍等為其主
    要論據。惟訊據被告堅詞否認有何妨害投票犯行，並辯稱：伊在內政部警政署航
    空警察局（下稱航警局）服務，於八十九年間調派至航警局臺北分局綠島分駐所
    （下稱綠島分駐所），因常需往返綠島、臺東間，而設籍綠島可享有飛機票、船
    票優惠，始遷籍綠島，原先是遷移至綠島同事午○○之南寮村戶籍內，後因與鄭
    某齟齬，才改遷移至壬○○上開戶籍內，詎壬○○將伊與其他人同日遷入，伊雖
    有前往投票，也支持鄉民代表候選人李世明，但遷移戶籍並非為了投票，並沒有
    妨害投票之故意等語。經查：
（一）被告原任職於航警局臺北分局警備隊，於八十九年十一月一日奉令調派至綠島
      分駐所，此有航警局臺北分局八十九年十月三十一日（八九）航警北分一字第
      四一五九─五號調派命令在卷足憑；而被告於調派至綠島分駐所後未久，旋於
      同年十二月十二日，將戶籍由設在原任職地之臺北市○○○路四○九號遷移至
      新任職地之臺東縣綠島鄉南寮村南寮一五五號午○○戶內，亦有被告戶籍謄本
      在卷可稽，參以證人午○○亦到庭證稱：伊是航警局工友，與被告是同事關係
      ，被告調到綠島時就把戶籍遷到伊戶籍內，因為這樣搭飛機、搭船比較便宜等
      語（見本院九十二年八月十九日訊問筆錄），被告辯稱係因調職至綠島，為機
      、船票優惠始遷籍綠島一節，尚非無據。
（二）證人午○○復證稱：後來伊曾因掃地較慢一事，遭被告責罵，罵了之後，被告
      不悅，就將戶籍遷出了等語（見本院九十二年八月十九日訊問筆錄）；而證人
      即綠島分駐所所長乙○○亦證稱：曾聽工友午○○講過，因打掃辦公室較慢，
      與被告發生口角等語（見本院九十二年十一月十一日審判筆錄），是被告辯稱
      係因為與午○○齟齬，才又將戶籍遷出等語，亦非無據。
（三）又綠島分駐所職務宿舍位於該所二樓，被告調至該所即住在宿舍內，而宿舍原
      先無法設籍，後來因基於設籍綠島有搭飛機、搭船優惠之考量，才由該所女警
      鄧倫燕倡議於綠島分駐所設立戶籍，在九十一年九月二日遷入登記臺東縣綠島
      鄉南寮村二三一號即綠島分駐所所在地，而成立共同生活戶，以方便任職之航
      警遷入等情，業據證人乙○○證述綦詳（見本院九十二年十一月十一日審判筆
      錄），並有戶籍謄本一份在卷可稽。是依證人乙○○上開證詞，對照戶籍謄本
      內確有服務於綠島分駐所之鄧倫燕、乙○○、吳君輔及陳俊坤等人陸續遷入等
      情，足見因交通費之考量，遷移戶籍至綠島，乃調職綠島分駐所之人員，基於
      現實需要之普遍做法，然被告係早在八十九年十二月十二日、九十一年二月五
      日即先後二次遷移戶籍至午○○、壬○○綠島之址，斯時綠島分駐所既尚未
      設立戶籍，則被告因有上開遷移戶籍之需求，不得不以綠島友人之址為遷移對
      象，實屬符合常情之舉。
（四）再依證人即臺東縣綠島鄉中寮村一鄰中寮十五號戶長壬○○坦稱：伊戶口讓多
      人遷入，其中有的可能是為了投票等語，足見其證詞應無袒護遷入者之處，則
      其證稱：伊知道被告是航警站警察，住在南寮村宿舍，與甲○○、丑○○二人
      雖均於同一日遷入，但被告與該二人並不認識，亦非與該二人同一天委託其辦
      理遷移戶籍事宜等語（見本院九十二年十一月十一日訊問筆錄），應堪採信。
      是被告辯稱因與壬○○認識，委由壬○○遷移戶籍，而壬○○因基於方便，將
      其與其他委託遷籍者同時遷入等語，亦堪採信，尚不得以其遷入時點及與多人
      同時遷入壬○○上址乙情，即遽認被告與其他遷入者彼此間具有妨害投票之犯
      意聯絡。
（五）未實際居住在戶籍地，而仍前往投票，是否即構成刑法第一百四十六條第一項
      之妨害投票罪，乃不可一概而論，蓋因工作、求學、家屬概況等不一而足之因
      素，實際居住處所與戶籍地未相一致者，所在多有，是仍須就具體個案，審酌
      實際之情形，探究遷籍之合理性，視有無以之妨害投票之意思而定，並杜絕幽
      靈人口之弊，以維選舉之公平性。本件被告固不否認實際上並未居住在所遷入
      之壬○○上址，並前往投票之事實，然被告自八十九年間調派至綠島分駐所後
      即已遷籍並居住在綠島，且迄今均仍在綠島服務，是被告既長期在綠島工作，
      復居住在綠島宿舍，與綠島一地已有密切之關聯，其為求長期往返之交通費考
      量而遷籍綠島，乃合於情理，難以其遷移戶籍之時間與上開選舉時間吻合，即
      推論被告係以虛偽設籍達到使投票發生不正確結果之目的。
三、綜上所述，被告雖於選舉前遷移戶籍，而致選區有所變動，復前往投票，然依前
    揭說明，既無法證明被告有藉遷移戶籍以達妨害投票之意思，則其所為自無涉刑
    法第一百四十六條第一項妨害投票罪，此外，本院復查無其他積極證據足認被告
    涉有公訴意旨所指犯行，自應依法諭知無罪之判決。
據上論斷，應依刑事訴訟法第三百零一條第一項，判決如主文。
本案經檢察官李進榮到庭執行職務。
中      華      民      國      九十二      年      十一    月  二十五  日
                                      臺灣臺東地方法院刑事第三庭
                                          審判長法  官  楊力進
                                                法  官  柯姿佐
                                                法  官  范乃中
右正本證明與原本無異。
如不服本判決，應於判決送達後十日內向本院提出上訴狀。（須附繕本）
「切勿逕送上級法院」
          書記官  蘇豫
中      華      民      國      九十二      年      十一    月  二十五  日


司法院資訊處製作；財團法人民間司法改革基金會備份。
